【裁判字號】    91,小上,4
【裁判日期】    920430
【裁判案由】    損害賠償
【裁判全文】
臺灣臺東地方法院民事判決  九十一年度小上字第四號
    上   訴   人  丁○○
    兼訴訟代理人  乙○○
    被 上 訴 人   中國農民銀行股份有限公司
                          設臺.
    法定代理人    丙○○  住同.
    訴訟代理人    甲○○  住同.
右當事人間請求損害賠償事件，上訴人對於中華民國九十年十二月二十七日本院臺東
簡易庭九十年度東小字第一一八號第一審判決提起上訴，本院判決如左：
    主      文
上訴駁回。
第二審訴訟費用新臺幣壹仟佰陸拾陸元由上訴人負擔。
    理由要領
壹、程序方面：按對於小額程序之第一審裁判之上訴，非以其違背法令為理由，不得
    為之，民事訴訟法第四百三十六條之二十四第二項規定甚明。本件上訴人於上訴
    狀內主張原判決違反強制執行法第一百二十二條規定，且強制執行法第一百二十
    二條即為憲法第十五條生存權之具體實踐，指摘原判決適用法則不當違背法令，
    應認其上訴為合法，合先敘明。
貳、上訴人起訴主張：上訴人乙○○原服務於臺灣臺東監獄，其薪資由服務單位存入
    乙○○在被上訴人銀行所開立之00000000000號帳戶（下稱系爭存款
    帳戶）內，訴外人裘福慧向鈞院聲請強制執行，就上訴人乙○○對臺灣臺東監獄
    每月薪資債權三分之一範圍予以扣押，並交由裘福慧收取，餘額由臺灣臺東監獄
    存入系爭存款帳戶內，上訴人乙○○雖對被上訴人負有債務，然該帳戶內之存款
    為薪資，且為上訴人二人共同生活維持生活所需，依強制執行法第一百二十二條
    之規定，不得強制執行，被上訴人自亦不得加以抵銷，然被上訴人自民國八十八
    年十一月一日起至八十九年三月一日止，仍陸續將系爭存款帳戶內之薪資與上訴
    人乙○○對被上訴人之債務抵銷，合計新臺幣（下同）七萬五千七百八十七元，
    該抵銷行為違反強制執行法第一百二十二條及憲法第十五條生存權之規定，依民
    法第七十一條規定應為無效，爰依不當得利之法律關係請求返還上開金額於上訴
    人，又被上訴人上開行為造成上訴人無法生存，須向他人借款，名譽受損，爰依
    侵權行為之法律關係，請求被上訴人賠償一萬元之名譽損失等語，並聲明：一、
    原判決廢棄；二、被上訴人應給付上訴人八萬五千七百八十七元，及自八十九年
    四月二十日起至清償日止，按週年利率百分之五計算之利息。
、被上訴人則以：上訴人乙○○、丁○○業經鈞院八十八年度訴字第二三０號判決
    應連帶給付被上訴人四百五十萬元，及自八十八年四月十九日起至清償日止，按
    週年利率百分之八點九五計算之利息，及自八十八年四月十九日起至清償日止，
    其逾期在六個月以內者，按上開利率百分之十，超過六個月部分按上開利率百分
    之二十計算之違約金，該判決並已於八十八年十二月十三日確定，被上訴人自為
    上訴人乙○○之債權人，又上訴人乙○○與被上訴人所簽立之授信約定書第七條
    約定：「立約人（即上訴人乙○○）寄存貴行（即被上訴人）之各種存款、物品
    及對貴行之一切債權，縱其清償期末屆至，貴行得對之行使抵銷權。」，故被上
    訴人乃依契約約定對系爭存款帳戶內之存款共七萬五千七百八十七元行使抵銷權
    ，又該筆存款並非維持上訴人生活所需，被上訴人前揭所為並無違反強制執行法
    第一百二十二條等規定，自無不當得利或侵權行為等語置辯，並聲明：上訴駁回
    。
肆、得心證之理由：
一、查上訴人乙○○原服務於臺灣臺東監獄，其薪資由服務單位存入系爭存款帳戶內
    ，上訴人乙○○之債權人即訴外人裘福慧向本院聲請強制執行，就上訴人乙○○
    對臺灣臺東監獄每月薪資債權三分之一範圍予以扣押，並交由裘福慧收取，餘額
    由臺灣臺東監獄存入系爭存款帳戶內，而上訴人丁○○以上訴人乙○○為連帶保
    證人，於八十七年一月十九日向被上訴人借款四百五十萬元，上訴人丁○○於八
    十八年四月十九日違約，未給付本息，被上訴人乃起訴請求上訴人乙○○、丁○
    ○連帶返還借款，經本院八十八年度訴字第二三０號判決應連帶給付被上訴人四
    百五十萬元，及自八十八年四月十九日起至清償日止，按週年利率百分之八點九
    五計算之利息，及自八十八年四月十九日起至清償日止，其逾期在六個月以內者
    ，按上開利率百分之十，超過六個月部分按上開利率百分之二十計算之違約金，
    該判決並已於八十八年十二月十三日確定，又上訴人乙○○與被上訴人所簽立之
    授信約定書第七條約定：「立約人（即上訴人乙○○）寄存貴行（即被上訴人）
    之各種存款、物品及對貴行之一切債權，縱其清償期末屆至，貴行得對之行使抵
    銷權。」，被上訴人並已於八十九年二月二十七日對上訴人乙○○就系爭存款帳
    戶內共七萬五千七百八十七元之債權行使抵銷權等情，有被上訴人提出之本院八
    十八年度訴字第二三０號民事判決、約定書影本各一件為證，並經本院依職權調
    閱本院八十九年度執字第一七七號民事執行卷屬實，且為兩造所不爭執，自堪信
    為真實。
二、是本件首應審酌者，乃上訴人乙○○於系爭存款帳戶內之存款是否屬強制執行法
    第一百二十二條所規定禁止扣押之債權，而依民法第三百三十八條之規定不得抵
    銷。經查：
（一）按債務人對於第三人之債權，係維持債務人及其共同生活之親屬生活所必須者
      ，不得為強制執行；又禁止扣押之債，其債務人不得主張抵銷，強制執行法第
      一百二十二條、民法第三百三十八條固分別定有明文，然上開規定僅於債務人
      對於「第三人」之債權有其適用，至債權人對債務人之債權，則不在該條適用
      之列，亦即債權人對於債務人之債權，非禁止扣押之債，不受民法第三百三十
      八條不得抵銷之限制（最高法院八十年度台上字第一五八八號判決參照）。查
      被上訴人對上訴人乙○○有四百五十萬元之本金債權及利息等，被上訴人為上
      訴人乙○○之債權人，已如前述，則被上訴人（債權人）對債務人（上訴人乙
      ○○）對於第三人（被上訴人以外之人）之債權，如該債權為上訴人乙○○維
      持生活所必須，依強制執行法第一百二十二條規定，被上訴人對之固不得強制
      執行。惟查上訴人乙○○與其服務單位臺灣臺東監獄間，既約定發放員工薪資
      均存入上訴人乙○○於被上訴人所開立之系爭存款帳戶內，則自上訴人乙○○
      對臺灣臺東監獄之薪資或考績獎金債權存入系爭存款帳戶內時，臺灣臺東監獄
      對上訴人所負薪資或考績獎金債務即已清償，上訴人乙○○對臺灣臺東監獄之
      薪資債權即轉為上訴人乙○○對被上訴人享有請求返還同數額金錢之存款債權
      ，則上訴人乙○○（債務人）對被上訴人（即債權人，非第三人）之債權，衡
      諸前揭說明，對被上訴人而言，即無強制執行法第一百二十二條之適用，並非
      禁止扣押之債，不受民法第三百三十八條禁止抵銷之限制，被上訴人自非不得
      依民法第三百三十四條以下之規定及其與上訴人所訂前揭約定書第七條之約定
      對上訴人乙○○主張抵銷權，以保障其債權之實現。從而，上訴人主張：被上
      訴人依契約約定抵銷上訴人乙○○於系爭存款帳戶內之債權，違反強制執行法
      第一百二十二條規定，該抵銷行為違反強制禁止規定，應為無效云云，自不足
      採。
（二）上訴人另主張：被上訴人前揭抵銷行為違反憲法第十五條生存權之保障云云。
      查人民之生存權應予保障，憲法第十五條固定有明文，然憲法為國家根本大法
      ，憲法之規定多屬原則性、大綱性之規定，如何實踐憲法，則有待詳密之法律
      程序規定，始能付諸實行，強制執行法第五十二條、第一百二十二條等禁止扣
      押之規定即為落實憲法第十五條生存權之保障之具體實踐，以避免影響人民之
      家庭生活及生存之權利，而上開規定既未限制被上訴人前揭抵銷行為，且被上
      訴人行使本件抵銷權又符合民法第三百三十四條以下有關抵銷之要件，被上訴
      人自得對上訴人乙○○主張抵銷，與憲法第十五條之規定即無牴觸。又憲法第
      十五條之生存權寓有國家負有照顧、維持人民最基本生活之義務，人民遭遇急
      難事故，自得透過社會福利制度及法令（例如社會救助法），請求國家救濟，
      併此敘明。
（三）次按無法律上之原因而受有利益，致他人受損害者，應返還其利益，雖有法律
      上之原因，而其後已不存在者，亦同，民法第一百七十九條定有明文。查被上
      訴人依民法第三百三十四條以下有關抵銷之規定及前揭約定書第七條之約定，
      對上訴人乙○○行使抵銷權，已如前述，即與無法律上之原因而受利益之情形
      有別，自不生不當得利之問題（最高法院四十七年台上字第三０三號判例參照
      ）。是上訴人主張：被上訴人違反強制執行法第一百二十二條及憲法第十五條
      之規定，對上訴人乙○○主張抵銷，依民法第七十一條之規定應屬無效，上訴
      人自得依不當得利之法律關係，請求被上訴人返還違法抵銷之金額七萬五千七
      百八十七元云云，揆諸前開規定，即非可採。
三、末按因故意或過失，不法侵害他人之權利者，負損害賠償責任，民法第一百八十
    四條第一項前段固定有明文，但侵權行為所發生之損害賠償請求權，必以有故意
    或過失不法侵害他人權利為其成立要件，若其行為並無不法（例如行使權利之行
    為，無論其為私權或公權，均可阻卻違法），或其行為並無故意或過失，即無賠
    償之可言。查被上訴人係合法行使抵銷權，已如前所述，自難認其主觀上有何故
    意或過失，及不法侵害上訴人權利之行為可言，是上訴人主張：被上訴人違法抵
    銷，致上訴人無法生存，須向他人借款，名譽受損，自得依侵權行為之法律關係
    ，請被上訴人賠償一萬元之名譽損失云云，依前揭說明，即屬於法無據。
四、綜上所述，被上訴人對上訴人乙○○主張抵銷，既屬合法，則上訴人依不當得利
    及侵權行為之法律關係，請求被上訴人給付八萬五千七百八十七元，及自八十九
    年四月二十日起至清償日止，按年息百分之五計算之利息，即有未合，不應准許
    ，原審為上訴人敗訴之判決，其理由雖有不同，然結論並無二致，上訴意旨指摘
    原判決不當，求予廢棄改判，非有理由，應予駁回。
伍、本件事證已臻明確，兩造其餘攻擊、防禦方法，核與判決結果無影響，爰不逐一
    論列，併此敘明。
陸、本件訴訟費用額含第二審裁判費用八百五十六元，第二審送達郵費（包括送達第
    二審判決之郵費）五百一十元，合計一千三百六十六元，應由上訴人負擔，爰確
    定如主文第二項所示。
柒、據上論結，本件上訴為無理由，依民事訴訟法第第四百三十六條之三十二第一項
    、第二項、第四百三十六條之十九第一項、第四百四十九條第二項、第一項、第
    七十八條、第八十五條第一項前段，判決如主文。
中      華      民      國    九十二    年      四      月      三十    日
                                    臺灣臺東地方法院民事庭
~B審判長法    官  李昆曄
~B      法    官  徐文瑞
~B      法    官  林永村
右為正本係照原本作成
本件不得上訴
中      華      民      國    九十二    年      四      月      三十    日
~B法院書記官  李春菊


司法院資訊處製作；財團法人民間司法改革基金會備份。
